臺灣高等法院刑事判決
110年度上易字第654號
上  訴  人  臺灣臺北地方檢察署檢察官
被      告  江敏綺



上列上訴人因被告違反毒品危害防制條例案件，不服臺灣臺北地
方法院110年度易字第96號，中華民國110年2月18日第一審判決
（聲請簡易判決處刑書案號：臺灣臺北地方檢察署109年度撤緩
毒偵字第256號），提起上訴，本院判決如下：
    主  文
上訴駁回。
    理  由
一、聲請簡易判決處刑書意旨略以：被告江敏綺基於施用第二級
    毒品之犯意，於民國109年2月15日凌晨1時許，在新北市林
    口區某友人住處，施用第二級毒品甲基安非他命；因認被告
    所為，涉犯毒品危害防制條例第10條第2項之施用第二級毒
    品罪嫌。
二、按起訴程序違背規定者，應諭知不受理之判決；對於原審諭
    知不受理之判決上訴時，第二審法院認其為無理由而駁回上
    訴，得不經言詞辯論為之，刑事訴訟法第303條第1款、第37
    2條分別定有明文。又此所稱之起訴程序違背規定，係指檢
    察官提起公訴之訴訟行為於程序上有違法律之規定而言。而
    提起公訴之訴訟行為是否於程序上有違法律規定，原則上固
    以起訴時所存在之事項及法律規定為判斷，惟檢察官起訴後
    始發生之情事變更事由，致法院不能為實體審理者，亦屬「
    起訴之程序違背規定」（最高法院109年度台上字第3826號
    判決意旨參照）。次按109年1月15日修正公布、同年7月15
    日施行之毒品危害防制條例第20條第3項規定，犯第10條之
    罪於觀察、勒戒或強制戒治執行完畢釋放後，3年後再犯第1
    0條之罪者，適用本條前2項之規定。上開所謂「3年後再犯
    」，只要本次再犯（不論修正施行前、後）距最近1次觀察
    、勒戒或強制戒治執行完畢釋放，已逾3年者，即該當之，
    不因其間有無犯第10條之罪經起訴、判刑或執行而受影響（
    最高法院109年度台上大字第3826號裁定意旨參照）。
三、經查，被告因施用毒品案件，經臺灣臺北地方檢察署檢察官
    以109年毒偵字第641號為附命戒癮治療之緩起訴處分確定，
    緩起訴期間自109年5月14日起至111年5月13日止，嗣因於緩
    起訴期間內，未完成戒癮治療，檢察官於109年10月22日，
    以109年度撤緩字第398號撤銷原緩起訴處分，並就本件聲請
    以簡易判決處刑，有本院被告前案紀錄表可按。是被告即使
    曾經檢察官為附命完成戒癮治療之緩起訴處分，但在緩起訴
    期間因未能遵守預防再犯之必要命令，該緩起訴處分業經撤
    銷，被告事實上並未完成附命緩起訴之戒癮治療程序，尚難
    等同曾受觀察、勒戒或強制戒治執行完畢釋放之處遇。又被
    告既未曾接受觀察、勒戒或強制戒治之執行，按上說明，本
    件施用行為，應依毒品危害防制條例第20條第1項、第24條
    等規定，由檢察官審酌個案情節，裁量聲請法院裁定觀察、
    勒戒或為附命完成戒癮治療之緩起訴處分，抑或為其他適法
    處理。檢察官係於109年11月26日聲請簡易判決處刑，於同
    年12月15日繫屬於原審法院，有簡易判決處刑書及原審法院
    收狀戳章可按，是本案繫屬法院時，前揭毒品危害防制條例
    之修正規範已施行，故本件應適用前揭修正後之處遇規定，
    法院不能為實體審理，按上說明，仍應認檢察官之起訴程序
    屬違背規定，且無從補正。是原審不經言詞辯論，為公訴不
    受理之判決，核無不合。
四、檢察官上訴意旨略以：依97年4月30日修正公布之毒品危害
    防制條例第24條第1項規定「本法第20條第1項之程序，於檢
    察官先依刑事訴訟法第253 條之1第1項、第253條之2之規定
    ，為附命完成戒癮治療之緩起訴處分時，不適用之。」對於
    「初犯」及「5年後再犯」毒癮治療方式，採行「觀察、勒
    戒」與「緩起訴之戒癮治療」併行之雙軌模式；後者係以社
    區醫療處遇替代監禁式治療，使衷心戒毒之施用毒品者得以
    繼續正常家庭與社會生活為特色。而為落實此項新戒毒刑事
    政策之執行，同條例第24條第2項並明定「前項緩起訴處分
    ，經撤銷者，檢察官應依法追訴」，期以恩威並濟方式，使
    施用毒品者不能心存僥倖，藉此非監禁式治療機會之空窗期
    再犯，俾達成戒除毒癮之實際效果。且前開毒品危害防制條
    例第24條規定，係一般刑事訴訟程序之例外規定，屬刑事訴
    訟法第1條第1項規定之「其他法律所定之訴訟程序」。該條
    第2項既規定，前項緩起訴處分經撤銷者，檢察官應依法追
    訴，即已明示施用毒品案件於撤銷緩起訴處分後之法律效果
    為「依法追訴」，而非適用刑事訴訟法第253條之3所定撤銷
    緩起訴處分後得「繼續偵查或起訴」規定，此乃因檢察官已
    依毒品危害防制條例第24條第1項為附命完成戒癮治療之緩
    起訴處分，被告事實上已接受等同「觀察、勒戒」之處遇，
    惟其竟未能履行該條件，自應於撤銷緩起訴處分後依法起訴
    ，而無再次聲請法院裁定觀察、勒戒之必要。故此之所謂『
    依法追訴』，應與同條例第23條第2項規定之「依法追訴」同
    其趣旨，始符立法目的。故有關施用第一級、第二級毒品案
    件，經檢察官為附命完成戒癮治療之緩起訴處分時，既不適
    用毒品危害防制條例第20條第1項裁定令被告觀察、勒戒之
    規定，則嗣後該緩起訴處分經撤銷時，除該緩起訴係因違法
    或不當經再議程序，由上級檢察機關撤銷者，則應回復未為
    緩起訴處分之狀態，由檢察官續行偵查，視個案之證據，為
    適當之處分外，倘係被告違反原緩起訴處分所附之條件而被
    撤銷緩起訴處分，自應依偵查之結果，如足認有犯罪嫌疑者
    ，應提起公訴或聲請簡易判決處刑，其犯罪嫌疑不足者，應
    為不起訴之處分，殊無再適用上開規定聲請法院裁定送觀察
    、勒戒之餘地，此乃被告選擇參加戒癮治療毒品防制刑事政
    策之當然結果，且為法律所明定，並無恣意剝奪其受觀察、
    勒戒處遇措施之可言，是被告未能履行檢察官所為附命完成
    戒癮治療之條件，應於撤銷緩起訴處分後依法起訴，而無再
    次聲請法院裁定觀察、勒戒之必要（最高法院100年度第1次
    刑事庭會議決議、100年度台非字第51號判決意旨參照）。
    且循此法理，倘被告犯毒品危害防制條例第10條之罪，經檢
    察官先為附命完成戒癮治療之緩起訴處分後，5年內再犯同
    條之罪者，自無從再行適用同條例第20條第1項聲請法院裁
    定送觀察、勒戒之處遇規定（參見最高法院99年度台上字第
    6037號判決要旨）。次按檢察官已依毒品危害防制條例第24
    條第1項為附命完成戒癮治療之緩起訴處分，被告事實上已
    接受等同觀察勒戒之處遇，惟其竟未能履行該條件，自應於
    撤銷緩起訴處分後依法追訴，而無再次聲請法院裁定觀察勒
    戒之必要。循此法理，倘被告犯毒品危害防制條例第10條之
    罪，經檢察官先為附命完成戒癮治療之緩起訴處分後，5年
    內再犯同條之罪者，自無從再行適用同條例第20條第1項聲
    請法院裁定送觀察勒戒之處遇規定，此有最高法院104年度
    台非字第23號判決意旨可資參照。而109年1月15日毒品危害
    防制條例第20條第1項修正規定僅將期間由5 年修正為3年內
    ，此外並無不同，則循此法理及實務一向見解，被告於附命
    戒癮治療之緩起訴處分後，3年內再犯施用毒品案件，應無
    再行聲請法院裁定觀察勒戒之必要，為法律解釋之當然。何
    況，如依原判決之見解，對經檢察官諭知緩起訴處分卻未完
    成戒癮治療者，認定不屬毒品危害防制條例第20條第3項所
    稱之「觀察、勒戒或強制戒治執行完畢釋放」，在實務運作
    上，勢將造成檢察官對犯毒品危害防制條例第10條之罪者大
    幅降低諭知緩起訴處分之意願，以免於被告遭撤銷緩起訴處
    分後，又須重新送觀察、勒戒之案件勞煩，且被告獲取附命
    戒癮治療之緩起訴處分後，未按緩起訴處分條件履行者，反
    可再三延長其符合「觀察、勒戒或強制戒治執行完畢釋放後
    3年內再犯毒品危害防制條例第10條之罪」、亦即可對其提
    起公訴之起算時點，則相較於按緩起訴處分條件履行者，未
    按緩起訴處分條件履行之被告反可獲得較長之施用毒品起訴
    空窗期，更將造成刑事追訴之不公。依前開說明，被告係依
    毒品危害防制條例第24條規定接受附命戒癮治療之緩起訴分
    ，依該條第1項規定，無適用毒品危害防制條例第20條第1項
    規定，則該附命戒癮治療之緩起訴處分，應等同於觀察勒戒
    ，自應視同被告已經觀察勒戒，則被告經撤銷緩起訴處分。
    本件自應予追訴，無再行聲請法院觀察勒戒之必要等為由，
    指謫原判決不當。
五、然查：
    ㈠毒品危害防制條例本次修正之第20條第3項，既規定犯該條
      例第10條之罪，於觀察、勒戒或強制戒治執行完畢釋放後
      ，3年後再犯者，適用同條第1、2項（即應先觀察勒戒或
      強制戒治），係以「觀察、勒戒或強制戒治執行完畢釋放
      」作為起算之基準時點，若觀察、勒戒等處遇尚未執行完
      畢，即無從起算該3年期間。故過去實務雖以附命緩起訴
      後，5年內（新法修正為3年）再犯施用第一、二級毒品者
      ，因事實上已接受等同觀察、勒戒處遇，認為依毒品危害
      防制條例第23條第2項之相同法理，逕行提起公訴，無重
      為觀察、勒戒必要（最高法院104年度第2次刑事庭會議決
      議意旨參照），然修正後毒品危害防制條例第23條第2項
      ，既係以「觀察、勒戒或強制戒治執行完畢釋放後，3年
      內再犯」為其追訴條件，倘行為人前未曾接受觀察、勒戒
      等處遇，自無從適用該規定予以處罰追訴，仍應適用修正
      後毒品危害防制條例第20條第1項規定辦理（最高法院109
      年度台上大字第3536號提案裁定之肯定說見解及撤銷提案
      裁定之理由參照）。是以，行為人雖經檢察官為附命緩起
      訴，若未完成戒癮治療，即難與已接受觀察、勒戒或強制
      戒治執行完畢之處遇等同視之（最高法院109年度台非字
      第76、77號判決意旨參照），無從起算該3年期間。
　  ㈡又修正後毒品危害防制條例第24條已於110年5月1日施行，
      該條第2項將法律效果由「檢察官應依法追訴」修正為「
      檢察官應繼續偵查或起訴」，對於撤銷附命緩起訴後之偵
      查作為亦已修正為「前項緩起訴處分，經撤銷者，檢察官
      應繼續偵查或起訴」，而非如修正前「前項緩起訴處分，
      經撤銷者，檢察官應依法追訴」，顯見立法者已有意區分
      機構外之處遇措施（附命緩起訴之戒癮治療）與機構內之
      處遇方式（觀察、勒戒、強制戒治），且認兩者並非互斥
      之選擇途徑，而是授權執法者依照個案之具體狀況擇其一
      或接續適用，除檢察官適用刑事訴訟法所定之追訴程序外
      ，尚包括前揭毒品危害防制條例第20條第1項所定之觀察
      、勒戒程序，否則即無法貫徹其修法目的。
    ㈢修正後毒品危害防制條例第20條第3項及第23條第2項，雖
      僅將原條文之再犯期間由「5年」改為「3年」，惟鑑於將
      施用毒品者監禁於監獄內，僅能短期間防止其接觸毒品，
      因慣用毒品產生之「心癮」根本無法根除，本次修正後對
      於施用毒品者之思維，自應與時俱進，擺脫以往側重於「
      犯人」身分之處罰，著重其為「病患」之特質，並以「治
      療」疾病為出發點，重新評價前揭所謂「3年後再犯」之
      意義，對於毒品危害防制條例第20條第3項及第23條第2項
      所謂「3年後（內）再犯」，自應跳脫以往窠臼，以「3年
      」為期，建立「定期治療」之模式。該規定所謂「3年後
      再犯」，只要本次再犯（不論修正施行前、後）距最近1
      次觀察、勒戒或強制戒治執行完畢釋放，已逾3年者，即
      該當之，不因其間有無犯第10條之罪經起訴、判刑或執行
      而受影響。換言之，被告是否因再犯施用毒品罪而經起訴
      、判刑或執行，均不影響法院再令觀察、勒戒之認定。則
      舉重以明輕，被告縱曾經檢察官為「附命緩起訴」處分，
      若未完成戒癮治療，依理亦不影響法院再令觀察、勒戒之
      認定。毒品危害防制條例於97年4月30日修法時新增第24
      條「附命緩起訴」處分制度，希望藉由機構外之完整醫療
      體系，提供毒癮戒治者合法妥適之治療，再以事後密集之
      監控措施防止施用毒品者再犯，而確立「附命緩起訴」處
      分及「觀察、勒戒或強制戒治」雙軌治療模式。立法者有
      意在「附命緩起訴」處分程序，對施用第一、二級毒品者
      ，採更寬容之態度。是就與「觀察、勒戒或強制戒治」有
      關之「3年後再犯」所持見解，該軌治療模式既已跳脫既
      往窠臼，重新評價所謂「3年後再犯」之意義，而採對被
      告寬厚之解釋方法，與此同時，對於另一軌即「附命緩起
      訴」處分，亦宜採相同態度，方不致對於適用「觀察、勒
      戒或強制戒治」之被告採寬厚之見解，然對於適用「附命
      緩起訴」處分之被告，採嚴苛之解釋，認被告即使未完成
      戒癮治療，事實上仍等同已接受「觀察、勒戒」之處遇，
      以致解釋嚴苛不一，厚此薄彼，使適用不同程序之被告，
      遭受不同對待，當非所宜，且如此解釋，亦與立法原意背
      道而馳。
    ㈣綜上所述，檢察官上開所引之先前見解，在當時時空背景
      ，雖有其立論基礎，但前揭修正後毒品危害防制條例第20
      條第3項所謂「3年後再犯」，既已重新評價而有所更易，
      且修正後現已施行之毒品危害防制條例第24條規定，亦配
      合上開修法意旨修正先前依法訴追之規定，若再援用先前
      見解，顯然會對雙軌處遇衍生嚴苛不一情事，並不合時宜
      。因此，原先認「附命緩起訴」處分之被告未能履行所定
      條件，經檢察官撤銷緩起訴處分，事實上已接受等同「觀
      察、勒戒」處遇，竟未能履行該條件，自應於撤銷緩起訴
      處分後，依法起訴之見解，確有改採否定說之必要（最高
      法院110年度台非字第98號判決意旨參照）。是檢察官援
      引上開修正前條文與實務見解，在本次毒品危害防制條例
      修正施行後，應認已失所據，難以憑採。是以本次修法採
      上開機構內、機構外之雙軌治療模式，對施用毒品者採寬
      厚態度，以期能早日回歸社會生活，則檢察官採取何種治
      療處遇，本即係因應個案需求不同，按上開處遇規範意旨
      裁量選擇，是機構內之處遇或機構外之處遇，二者間本無
      有利或不利之情形，則檢察官上開所指採取否定說見解，
      會因實務運作上之勞煩，大幅降低檢察官諭知緩起訴處分
      之意願、相較於按緩起訴處分條件履行者，未按緩起訴處
      分條件履行之被告反可獲得較長之施用毒品起訴空窗期，
      更將造成刑事追訴之不公云云，此等裁量審酌事項俱與上
      開修法之意旨不符，並不足採。是本件上訴為無理由，應
      予駁回，並不經言詞辯論為之。　　
據上論斷，應依刑事訴訟法第368條、第372條，判決如主文。　
中　　華　　民　　國　　110 　年　　6 　　月　　3　　日
     　　　　　　 刑事第十四庭  審判長法　官  黃斯偉
                                      法　官  黎惠萍
                                      法　官  許泰誠 
以上正本證明與原本無異。
不得上訴。
                                      書記官  朱子勻
中　　華　　民　　國　　110 　年　　6 　　月　　3　　日